【裁判字號】    96,重訴,6
【裁判日期】    970516
【裁判案由】    確認法律關係存在
【裁判全文】
臺灣高雄地方法院民事裁定               96年度重訴字第6號
原      告  丁○○
即反訴被告
訴訟代理人  鄭勝智律師
            許明德律師
被      告
即反訴原告  甲○○  即丙○○.
            乙○○○即丙○○.
共     同
訴訟代理人  林祺祥律師
            林易玫律師
            洪世宏律師
上列當事人間確認法律關係存在事件，本院於民國97年4 月22日
言詞辯論終結，判決如下：
    主           文
被告應將坐落高雄市○○區○○段一小段二一七一地號土地，及
其上同段建號二九四八號建物即門牌號碼高雄市新興區○○○路
一六○號房屋，移轉登記予原告。
訴訟費用由被告連帶負擔。
反訴原告之訴及假執行之聲請均駁回。
反訴訴訟費用由反訴原告負擔。
    事 實 及 理 由
甲、程序方面：
一、按當事人喪失訴訟能力或法定代理人死亡或其代理權消滅者
    ，訴訟程序在有法定代理人或取得訴訟能力之本人，承受其
    訴訟以前當然停止；承受訴訟人，於得為承受時，應即為承
    受之聲明，民事訴訟法第170 條、第175 條第1 項分別定有
    明文。本件被告丙○○○於訴訟進行中之96年3 月1 日死亡
    ，其弟甲○○、其妹乙○○○為繼承人，彼等於96年3 月21
    日具狀聲明承受訴訟，有死亡證明書、繼承系統表及戶籍謄
    本在卷可查（見本院卷第57~69 頁），前開聲明承受訴訟，
    於法有據。
二、按訴狀送達後，原告不得將原訴變更或追加他訴，但請求之
    基礎事實同一者，或因情事變更而以他項聲明代最初之聲明
    者，不在此限，民事訴訟法第255 條第1 項第2 款、第4 款
    定有明文。本件原告起訴時係訴請確認訴外人即原告父親徐
    土與原告及丙○○○間，就徐土於56年6 月27日所購買坐落
    高雄市○○區○○段一小段2171地號建地，及其上同段建號
    2948號建物即門牌號碼高雄市新興區○○○路160 號房屋（
    下稱系爭房地），協議「暫時登記為丙○○○所有，迄丙○○○死亡時，應返還登記為原告所有」之法律關係存在；於
    訴訟進行中，因丙○○○死亡，系爭房地已由其繼承人即被
    告甲○○、乙○○○辦理繼承登記，而變更聲明為：被告甲○○、柯古金秀應連帶將系爭房地所有權移轉登記為原告所
    有（見本院卷第86頁），核與前揭規定相符，自應准許，合
    先敘明。
三、按被告於言詞辯論終結前，得在本訴繫屬之法院，對於原告
    及就訴訟標的必須合一確定之人提起反訴。民事訴訟法第25
    9 條定有明文。本件被告於言詞辯論終結前，對原告提起反
    訴，請求原告將系爭房屋騰空後交還被告，並給付被告相當
    於租金之不當得利補償金。經核，反訴與本訴所涉者，均為
    系爭房地所生之法律關係，訴訟標的及防禦方法自有牽連，
    又反訴部分非專屬他法院管轄，得與本訴部分行同種之訴訟
    程序，且被告係於本院第1 次開庭時即具狀提起反訴，並無
    延滯訴訟之情形，從而本件反訴之提起尚無不合，應予准許
    。
乙、實體方面：
一、本訴部分：
  (一)原告主張：伊有兄弟三人，伊父親徐土於51年、53年及56年
    間分別購買門牌號碼高雄市前金區○○○路128 之1 號（現
    編為同路140 巷8 號）、同市前金區○○○路永安巷14號（
    現編為同路52巷14號）及系爭房地給伊兄弟3 人，並將前2
    棟房屋分別登記在伊兄己○○之配偶及徐義輝名下，惟伊父
    親購買系爭房地時，因丙○○○爭吵，伊父與丙○○○及伊
    三方協議，系爭房地暫登記在丙○○○名下，待丙○○○百
    年之後，再返還登記回伊名下（下稱系爭三方協議），且丙○○○亦於92年12月5 日自書遺囑，同意將系爭房地由原告
    繼承。近年來，因丙○○○罹患老年癡呆，伊無法照護，乃
    將丙○○○送至伊姪子戊○○開設的安養中心照護，然被告
    甲○○竟未告知，即將丙○○○帶回其住處，其後，丙○○○即否認前開協議，並於95年6 月30日發函向伊表示，撤銷
    前開自書遺囑。惟依系爭三方協議之約定，丙○○○死亡後
    ，履行期即已屆至，其繼承人自應依民法第1148條及第1153
    條規定，連帶將系爭房地移轉登記在伊名下，然其繼承人即
    被告2 人於辦理繼承登記後，竟否認有系爭三方協議存在。
    為此，爰依系爭三方協議之法律關係提起本件訴訟，並聲明
    ：被告應連帶將系爭房地移轉登記為原告所有等語。
  (二)被告則以：系爭房地係丙○○○以其從事裁縫女紅及開設燙
    髮院之收入所獨資購買，而非徐土出資所購買，其與徐土及
    原告間更無任何協議存在。倘系爭房地為徐土所購買，則大
    可暫時將該房地登記在徐土名下，俟徐土百年後再移轉登記
    予原告所有，無必要暫時登記為丙○○○所有。再者，若原
    告主張之系爭協議屬實，則原告僅須請求確認該協議存在即
    可，何須於事後要求丙○○○另行擬具遺囑？況縱令系爭協
    議存在，該協議亦屬贈與契約，系爭房地既未移轉登記為原
    告所有，依民法第408 條第1 項前段，丙○○○即得撤銷該
    贈與，而丙○○○暨於生前即95年6 月30日發函向原告為撤
    銷贈與及前開自書遺囑之意思表示，原告即無請求被告將系
    爭房地移轉登記其所有之權利等語，資為抗辯。並聲明：原
    告之訴駁回。
二、反訴部分：
  (一)反訴原告主張：系爭房地係彼等繼承人丙○○○獨自出資向
    訴外人庚○○所購得，並非原告父親徐土出資購買，且丙○○○亦未與徐土及原告有何系爭三方協議，故系爭房地為丙○○○所有，並為彼等所繼承。而丙○○○雖曾同意原告在
    系爭房地內居住，然原告未盡孝道照養丙○○○，只圖爭奪
    系爭房地，故以反訴起訴狀繕本為終止系爭房屋使用借貸之
    意思表示，原告既收到繕本即應遷離系爭房屋。又自反訴起
    訴狀繕本送達之日起，原告已無合法占有系爭房地之正當權
    源，自屬無權占有，而受有相當於租金之不當得利，自應依
    該地段房屋租賃行情按月給付相當於租金之補償金。為此，
    爰依民法第767 條及179 條規定提起本件反訴，並聲明：(1)
    反訴被告應將系爭房屋騰空並遷讓返還反訴原告。(2)反訴被
    告應自反訴起訴狀繕本送達之日起至履行上開遷讓房屋義務
    止，按月給付反訴原告4 萬元。(3)反訴原告願供擔保，請准
    宣告假執行等語。
  (二)反訴被告則以：系爭房地係徐土出資購買贈與反訴被告，因
    丙○○○爭吵，乃做成系爭三方協議，將系爭房地暫時登記
    在丙○○○名下，待丙○○○百年後，再返還登記予反訴被
    告名下，反訴被告有權占有使用系爭房地等語，資為抗辯。
    並聲明：反訴之訴駁回等語。
三、本訴及反訴有事實及爭點上之關聯，爰就本訴及反訴中兩造
    共同爭執及不爭執事項臚列於下，並就爭點部分一併判斷：
  (一)兩造不爭執之事項：
  1.系爭房地於55年4 月27日登記為訴外人庚○○所有，於58年
    7 月11日以56年6 月27日買賣為原因，登記為丙○○○所有
    ，於丙○○○死亡後，現登記為被告甲○○、乙○○○所有
    ，有系爭房地登記謄本、所有權狀、土地登記簿影本及異動
    索引在卷可憑（見本院卷第10~11 、23~31 、254~255 頁）
    。
  2.丙○○○於92年12月5 日預立遺囑，同意於其百年後，系爭
    房地由原告繼承，惟於95年6 月30日以律師函向原告為撤銷
    前開遺囑，有遺囑及律師事務所函文在卷可憑（見本院卷第
    7、 36頁）。
  (二)兩造爭執事項：
  1.系爭房地係由何人出資購買？
  2.原告與其父親徐土及丙○○○間有無系爭三方協議存在？
  3.系爭三方協議是否為死因贈與契約? 丙○○○得否單獨撤銷
    該協議? 原告請求被告應按該協議將系爭房地所有權登記予
    原告，有無理由？
  4.被告請求原告將系爭房屋騰空返還及給付相當於租金之不當得
    利補償金予被告，有無理由？
四、本院得心證之理由：
  (一)系爭房地係由何人出資購買？
  1.經查，訴外人徐土係4 年1 月出生，臺灣省警察學校畢業，
    生前任職台南新化警察局刑事組長及台南縣新化自來水廠，
    有戶籍謄本在卷可憑（見本院卷第111 頁），其後徐土在台
    南市自來水廠新化營業所擔任所長，曾分得2 塊田地及房屋
    等家產，並曾在台南新化購買果園，後又賣給他人蓋戲院等
    情，業經證人己○○證述明確（見本院卷第148~150 頁），
    並有土地登記簿影本在卷可憑（見本院卷第289 、304~305
    頁），可見徐土為有相當財力及社經地位之人。又依土地登
    記簿記載，坐落台南縣新化鎮○○段觀音廟小段403 地號、
    地目：建、面積5 公畝38公釐之土地，於36年5 月15日登記
    為徐土之子己○○、徐義輝及原告丁○○所有（見本院卷第
    289 頁），又該土地於61年間因新光戲院股份有限公司借款
    而設定46萬元之抵押權予他人（見本院卷第290 頁），顯見
    徐土所有之土地價值不斐，且己○○前開證詞並非虛構，堪
    以採信。
  2.又系爭房地係徐土於56間出資購買乙情，業據買賣介紹人即
    證人壬○○於本院審理中具結證稱：54年間其任職於彰化銀
    行東高雄分行，因建商是銀行的客戶，伊與同事彭茂勳及另
    名同事一起購買連號的房子，伊買五福一路162 號，印象中
    以23萬元購入，彭茂勳買160 號房子，後經伊介紹再賣給徐
    土，是伊去看新房子時，剛好徐土與伊兒子己○○一起去看
    房子，伊去上班後，彭茂勳說房子要賣，伊就幫忙介紹。當
    時那透天屋很貴，伊雖擔任銀行襄理，也無能力購買，是靠
    伊父親資助及辦理貸款才買的等語明確（見本院卷第224~22
    6 頁），核與證人即原告長兄己○○於本院審理中具證稱：
    伊和伊父親徐土在高雄市找房子，看到房子覺得不錯，伊問
    工地裡面的人有無要賣，他說房子都賣掉了，有的被銀行的
    人買走，聽說有一間還要賣，那時剛好買主蘇先生來了，說
    他是銀行的人，蘇先生告訴伊可去找彭茂勳，他說彭茂勳當
    天會在銀行值班，伊與伊父親就去找彭茂勳買系爭房屋，伊
    父親是以26萬元購入，未辦理貸款等語（見本院卷第226~22
    7 頁），大致相符，參以徐土有相當之財力，業如前述，足
    見系爭房地確係由徐土出資購買。
  3.被告雖辯稱系爭房地係丙○○○以從事裁縫及開設燙髮院之
    收入所購得云云，並傳訊證人即丙○○○之外甥女辛○○到
    庭證稱：丙○○○與徐土結婚尚未搬到台南新化前，在美濃
    開店幫人燙頭髮及做衣服，賺了很多錢，有能力買房子，後
    來丙○○○與徐土結婚搬來高雄五福路住，伊去找她玩時，
    她有說房子是她買的等語（見本院卷第145~147 頁）。然查
    ，證人辛○○前開所證均係其個人主觀臆測或聽聞丙○○○
    人所述，難以採信。再者，民國50年代之台灣經濟尚未起飛
    ，常需美國援助物資，人民生活僅求溫飽，而美濃為農業鄉
    鎮，居民大多為勤儉持家之客家人，為眾所皆知，依當時擔
    任彰化銀行東高雄分行襄理之壬○○都需仰賴父親資助及辦
    理貸款才可購買該高價透厝屋，則對在53年與徐土結婚後即
    遷入台南新化擔任家庭管理之丙○○○而言（見本院卷第11
    1 頁戶籍謄本記載），以其婚前在農業鄉鎮從事非屬生活必
    需品之燙髮及裁縫業之收入，應無資力購買物系爭房地。
    復且，縱若丙○○○有此資力，惟其為徐土之續弦，徐土又
    有相當之財力及社會地位，衡諸常情，亦無由丙○○○動用
    其大筆積蓄購買高價之透天屋供徐土及原告居住之理？況被
    告除聲請傳訊證人辛○○外，未提出其他相關證據證明系爭
    房屋係丙○○○出資所購，是彼等之抗辯，不足採信。原告
    主張系爭房地係徐土出資所購買，應屬真實。
  (二)原告與其父徐土及丙○○○間有無系爭三方協議存在？
  1.經查，訴外人徐土於36年5 月15日即曾以原告及其兄長己○○、徐義輝名義購買土地，已如前述，且徐土於51年及53年
    間陸續購買門牌號碼高雄市前金區○○○路128 之1 號（現
    編為同路140 巷8 號）房地及同市前金區○○○路永安巷14
    號（現編為同路52巷14號）房地分給原告兄長己○○及徐義
    輝，六合路房地登記在己○○配偶名下，自強路房地登記在
    徐義輝名下，而系爭房地係徐土於56年間購買給原告，原係
    要登記在原告名下等情，業經證人己○○證述在卷（見本院
    卷第176 頁），並有土地登記簿影本在卷可憑（見本院卷第
    122 、132~134 頁），參以己○○為25年出生，51年間年僅
    26歲，甫工專畢業未久，並無資力購買六合路透天屋，及原
    告兄弟二人亦均由其父購買房地予其等名下等情，顯見原告
    主張徐土出資購買房屋給其兄弟三人，且系爭房地係買給原
    告，原打算登記在原告名下乙情，應屬真實。
  2.原告主張伊與伊父親徐土及丙○○○間有系爭方三方協議存
    在，方暫時將系爭房地登記在丙○○○名下乙情，業據證人
    己○○證稱：系爭房地原係買給原告的，但有一次伊父親與
    繼母丙○○○到伊六合路住處，約半夜二、三點時，伊父親
    與繼母吵架，把伊等吵醒，伊父親說繼母吵著要把買給原告
    的房子登記在她名下，伊父親很生氣打她要把她趕回去，繼
    母說要趕她走就要跳愛河，還說登記在她名下，她死時也不
    會帶走，還是要給原告，因為她是姓徐，拜徐家的祖先，伊
    就提議大家作一個協議書，先登記在丙○○○的名下，將來
    她過世再登記回原告名下，伊父親原本不讚同，但丙○○○
    同意，伊父親就叫伊草擬協議書，並由他們三人簽名，伊則
    以見證人的名義簽名蓋章，協議書當時交給伊父親保管，伊
    父親過世後找不到，因為伊父親是跌倒後神智不清就過逝。
    協議當時伊父親、繼母、原告及伊共4 人在場。當時伊父親
    住在新化，假日的時候才會來。協議時間是在買了房子要登
    記之前，詳細時間不記得，是在星期日清晨兩、三點鐘時等
    語（見本院卷第175~176 頁），核與原告陳稱：系爭房地是
    56年買的，當時伊就讀五專，住在高雄伊兄長己○○或徐義
    輝的家裡，兩邊輪流跑。伊大哥己○○的房子是51年買的登
    記在伊大嫂名下，二哥的是53年買的登記在二哥名下，系爭
    房地原本是要買給伊的，但伊阿姨丙○○○說她沒有生小孩
    ，要給她一個保障，就與伊父親吵架，把伊等都吵醒，伊大
    哥就提議暫時把房子登記在阿姨（丙○○○）名下，她百年
    後再登記在伊的名下，阿姨還說她有冠夫姓，死了房子也不
    會帶走，故就協議同意暫時登記在丙○○○名下，但死後要
    登記給伊，並寫協議書交給伊父親保管，後來伊父親過世後
    ，伊找伊阿姨要此份協議書，但伊阿姨說她找不到，上開事
    情是在伊大哥的住處發生的（六合路），當時三更半夜沒有
    仲介人在場，伊我不知道起訴書為何寫有仲介人員在場等語
    （見本院卷第174 頁），大致相符，參以丙○○○係徐土之
    續弦，2 人婚後並無子女，丙○○○恐徐土百年後，其名下
    無財產又無子女奉養，生活無法獲得保障，要求系爭房地登
    記其名下，乃人之常情，顯見原告主張因丙○○○恐其未來
    生活無保障，要求伊父親徐土將系爭房地登記在她名下，為
    解決此一問題，伊與伊父親徐土及丙○○○才約定，系爭房
    地暫時登記在丙○○○名下，待丙○○○百年後在登記回原
    告名下之協議，應屬真實。
  3.被告雖辯稱倘有系爭三方協議存在，原告僅須請求確認該協
    議存在即可，然原告竟於92年間要求丙○○○另行擬具遺囑
    ，可見並無系爭三方協議存在云云。然查，丙○○○於92年
    12月5 日書立遺囑係因原告發現系爭房地拿去抵押借款等情
    ，業經原告於本院審理中陳稱：伊在國外工作，有次回家收
    到銀行的催款單，知悉房子被拿去貸款，丙○○○才說是谷
    恭信的兒子拿去向銀行抵押貸款300 萬元，250 萬元被谷恭
    信的兒子拿去用，谷恭信的女兒帶她拿10萬元去買靈骨塔，
    20萬拿去做牙齒，伊就打電話要求他們要按時還款，後來有
    還清250 萬元，還有40萬元未還。伊就跟丙○○○說協議書
    找不到，房子又被拿去貸款，她提議寫遺囑，並把所有權狀
    交給伊太太保管等語（見本院卷第174 頁），核與被告谷恭
    信陳稱：其子古煥德有帶丙○○○去銀行借貸300 萬元等語
    （見本院卷第177 頁），大致相符，且本院依職權向高雄市
    政府地政處新興地政事務所調閱系爭房地異動索引表及抵押
    權設定登記申請書等資料顯示（見本院卷第252~255 、257~
    264） ，於89年1 月15日由丙○○○擔任借款人、古煥德擔
    任連帶保證人，以系爭房地向高新商業銀行股份有限公司（
    後合併為陽信商業銀行股份有限公司）設定最高限額抵押權
    360 萬元，現仍有貸款444,450 未償還乙節，有貸款餘額證
    明書可憑（見本院卷第161 頁），足見原告主張因發現丙○○○之親友以系爭房地抵押借款，又未找到系爭協議書，丙○○○才自書遺囑為證，應堪採信。是被告抗辯因無三方協
    議存在，原告才要求丙○○○自書遺囑云云，委無足取。
  (三)系爭三方協議是否為死因贈與契約? 丙○○○得否單獨撤銷
    該協議? 原告請求被告應按該協議將系爭房地所有權登記予
    原告，有無理由？
  1.按於契約自由之原則下，當事人所訂立之契約，並不以法定
    之典型契約為限，其因契約內含有多種契約之實質而構成混
    合契約或多種契約相互結合成為聯結契約之情形亦所多有。
    又按稱贈與者，謂當事人約定，一方以自己之財產無權給與
    他方，他方允受之契約，民法第406 條定有明文。而所謂死
    因贈與，乃以受贈人於贈與人死亡時仍生存為停止條件之贈
    與，屬贈與之一種。次按當事人約定，一方（借名者）經他
    方（出名者）同意，而就屬於一方現在或將來之財產，以他
    方之名義，登記為所有人或其他權利人，為借名契約。
  2.經查，系爭房地係由徐土出資購買贈與原告，而非贈與丙○○○，僅協議暫時登記在丙○○○名下，待丙○○○百年後
    再登記予原告，業經認定如前，揆諸前揭規定，系爭三方協
    議應屬贈與及借名登記之混合契約，而非屬死因贈與契約。
    被告雖主張系爭三方協議屬死因贈與契約，丙○○○已於95
    年6 月30日以律師函向被告為撤銷該死因贈與契約，被告即
    無將系爭房地登記予原告之義務云云。惟查，系爭房地係徐
    土出資購買贈與原告，僅係借名登記於丙○○○名下，徐土
    並未將系爭房地贈與丙○○○，已如前述，換言之，贈與契
    約係存在徐土與原告之間，僅暫時借名登記在丙○○○名下
    ，丙○○○與原告及徐土間均無贈與契約存在，丙○○○自
    無撤銷贈與之權利，是被告前開主張，亦無足取。
  3.又按繼承人對於被繼承人之債務，負連帶責任，民法第1153
    條第1 項定有明文。被告之被繼承人丙○○○生前既與原告
    及伊父親徐土達成系爭三方協議，則被告在丙○○○死亡開
    始繼承後，因系爭三方協議負有將系爭房地所有權登記予原
    告之義務，自係前開規定所謂被繼承人之債務，被告自應負
    連帶責任，將系爭房地所有權移轉登記予原告。是被告另提
    起反訴主張系爭房地為丙○○○獨資購買，並為彼等繼承，
    暨原告即反訴被告無使用系爭房屋之合法權源，而請求原告
    返還系爭房屋及給付相當於租金之不當得利補償金，均無庸
    再論述。
五、從而，原告請求被告應將系爭房地移轉登記予原告，為有理
    由，應予准許，則被告提起反訴主張系爭房地為彼等所有，
    原告無權占有系爭房地，應將該房地騰空返還被告，暨給付
    相當於租金之不當得利補償金，均無理由，應予駁回，其反
    訴既經駁回，其假執行亦失所附麗，應併予駁回。
六、本件事證已臻明確，兩造其餘之攻擊防禦方法及所提之證據
    ，經審酌後認均無礙判決之結果，爰不予一一論述。
七、據上論結，本件原告之訴為有理由；反訴原告之訴有理由，
    依民事訴訟法第78條、第85條第2 項，判決如主文。
中    華    民    國    97    年    5     月    16    日
                  民事第三庭法  官  廖純卿
正本係照原本作成。
如不服本判決，應於送達後20日內，向本院提出上訴狀並表明上
訴理由，如於本判決宣示後送達前提起上訴者，應於判決送達後
10日內補提上訴理由書（須附繕本）。
中    華    民    國    97    年    5     月    16    日
                            書記官  洪嘉慧


司法院資訊處製作；財團法人民間司法改革基金會備份。
